ACORDAO-COMPLETO-2406259

ACÓRDÃO 11299/2020 ATA 35/2020 - PRIMEIRA CÂMARA

VISTOS, relatados e discutidos estes autos de tomada de contas especial instaurada pelo Fundo Nacional de Desenvolvimento da Educação - FNDE, em desfavor das Sras. Elza Edilene Rebelo de Moraes (CPF XXX.612.402-XX) e Maria Edinaide Silva Teixeira (CPF XXX.771.292-XX) , Prefeitas (gestão: 1/2013 a 9/2015 e gestão: 9/2015 a 4/2016, respectivamente) , em razão da omissão no dever de prestar contas do Programa Nacional de Alimentação Escolar - PNAE/2015, relativas aos recursos transferidos em 2015 ao município de Marapanim/PA,
ACORDAM os Ministros do Tribunal de Contas da União, reunidos em sessão da Primeira Câmara, ante as razões expostas pelo Relator, em:
9.1 considerar revéis as responsáveis, Elza Edilene Rebelo de Moraes (CPF: XXX.612.402-XX) e Maria Edinaide Silva Teixeira (CPF XXX.771.292-XX) , para todos os efeitos, dando-se prosseguimento ao processo, com fulcro no art. 12, § 3º, da Lei 8.443/1992;
9.2 julgar irregulares, nos termos dos arts. 1º, inciso I, 16, inciso III, alíneas "a" e "c", da Lei 8.443/1992, c/c os arts. 19 e 23, inciso III, da mesma Lei, as contas das responsáveis, Elza Edilene Rebelo de Moraes (CPF: XXX.612.402-XX) e Maria Edinaide Silva Teixeira (CPF XXX.771.292-XX) , condenando-as ao pagamento das importâncias a seguir especificadas, atualizadas monetariamente e acrescidas dos juros de mora, calculadas a partir das datas discriminadas até a data da efetiva quitação do débito, fixando-lhe o prazo de quinze dias, para que comprove, perante o Tribunal, o recolhimento das referidas quantias aos cofres do Fundo Nacional de Desenvolvimento da Educação, nos termos do art. 23, inciso III, alínea "a", da citada lei, c/c o art. 214, inciso III, alínea "a", do Regimento Interno do TCU;  
9.2.1. Débitos relacionados à responsável Elza Edilene Rebelo de Moraes:
	Data do crédito na conta específica
	Valor Original (R$ 1,00) 

	5/1/2015
	193.684,00

	10/2/2015
	83.764,00

	13/4/2015
	83.764,00

	18/5/2015
	83.764,00

	9/6/2015
	83.764,00

	6/7/2015
	520,00

	7/7/2015
	56.760,00

	6/8/2015
	47.692,00

	7/8/2015
	38.952,00

	3/9/2015
	57.280,00

9.2.2. Débitos relacionados à responsável Maria Edinaide Silva Teixeira:
	Data do crédito na conta específica
	Valor Original (R$ 1,00) 

	5/10/2015
	145.372,00

	6/11/2015
	86.644,00

9.3 aplicar às responsáveis Elza Edilene Rebelo de Moraes (CPF: XXX.612.402-XX) e Maria Edinaide Silva Teixeira (CPF XXX.771.292-XX) a multa prevista no art. 57 da Lei 8.443/1992 c/c o art. 267 do Regimento Interno do TCU, nos valores de R$ 100.000,00 (cem mil reais) e de R$ 32.000,00 (trinta e dois mil reais) , respectivamente, fixando-lhes o prazo de quinze dias, a contar da notificação, para que comprovem, perante o Tribunal (art. 214, III, alínea "a", do Regimento Interno do TCU) , o recolhimento da dívida aos cofres do Tesouro Nacional, atualizada monetariamente desde a data deste  Acórdão até a do efetivo recolhimento, se pagas após o vencimento, na forma da legislação em vigor;
9.4 autorizar, desde logo, a cobrança judicial das dívidas, caso não atendidas as notificações, na forma do disposto no art. 28, inciso II, da Lei 8.443/1992;
9.5 dar ciência desta deliberação ao Fundo Nacional de Desenvolvimento da Educação e às responsáveis; e
9.6 encaminhar cópia desta deliberação à Procuradoria da República no Estado do Pará, nos termos do art. 16, § 3º, da Lei 8.443/1992, c/c o § 7º do art. 209 do Regimento Interno do TCU, para adoção das medidas cabíveis.

Tomada de contas especial instaurada pelo Fundo Nacional de Desenvolvimento da Educação - FNDE em razão da omissão no dever de prestar contas do Programa Nacional de Alimentação Escolar - PNAE/2015.

Primeira Câmara

Prefeitura Municipal de Marapanim - PA.

3. Interessados/Responsáveis:
3.1. Interessado: Fundo Nacional de Desenvolvimento da Educação (00.378.257/0001-81).
3.2. Responsáveis: Elza Edilene Rebelo de Moraes (XXX.612.402-XX); Maria Edinaide Silva Teixeira (XXX.771.292-XX).

13.1. Ministros presentes: Walton Alencar Rodrigues (Presidente) e Bruno Dantas.
13.2. Ministros-Substitutos convocados: Marcos Bemquerer Costa e André Luís de Carvalho.
13.3. Ministro-Substituto presente: Augusto Sherman Cavalcanti (Relator).

AUGUSTO SHERMAN

Adoto, como relatório, excerto da instrução vazada à peça 43 destes autos, anuída pelo corpo diretivo da SecexTCE (peças 44 e 45) , e, em quota singela, pelo MP/TCU (peça 46) :
	"INTRODUÇÃO
1.	Cuidam os autos de tomada de contas especial instaurada pelo Fundo Nacional de Desenvolvimento da Educação - FNDE, em desfavor das Sras. Elza Edilene Rebelo de Moraes (CPF XXX.612.402-XX) e Maria Edinaide Silva Teixeira (CPF XXX.771.292-XX) , Prefeitas (gestão: 1/2013 a 9/2015 e gestão: 9/2015 a 4/2016, respectivamente) , em razão da omissão no dever de prestar contas do Programa Nacional de Alimentação Escolar - PNAE/2015, relativas aos recursos transferidos em 2015 ao município de Marapanim/PA.
1.1.	O Programa Nacional de Alimentação Escolar - PNAE/2015 tem como objetivo 'contribuir para o crescimento e o desenvolvimento biopsicossocial, a aprendizagem, o rendimento escolar e a formação de práticas alimentares saudáveis dos alunos, por meio de ações de educação alimentar e nutricional e da oferta de refeições que cubram as suas necessidades nutricionais durante o período letivo', normatizado pelo art. 3° da Resolução/CD/FNDE nº 26, de 17 de junho de 2013 (peça 24, p. 3) .
HISTÓRICO
2.	Em 17/11/2017, com fundamento na IN/TCU 71/2012, alterada pela IN/TCU 76/2016 e DN/TCU 155/2016, o Coordenador de Tomada de Contas Especial do Fundo Nacional de Desenvolvimento da Educação - FNDE, autorizou a instauração da tomada de contas especial (peça 1) . O processo foi registrado no sistema e-TCE com o número 558/2017.
Os recursos repassados por FNDE à município de Marapanim - PA, no âmbito do Programa Nacional de Alimentação Escolar (PNAE) - exercício 2015, totalizaram R$ 961.960,00 (peça 6) . 
O fundamento para a instauração da Tomada de Contas Especial, conforme consignado na matriz de responsabilização elaborada pelo tomador de contas, foi a constatação da seguinte irregularidade: 
Omissão no dever legal de prestar contas.
O responsável arrolado na fase interna foi devidamente comunicado e, diante da ausência de justificativas suficientes para elidir a irregularidade e da não devolução dos recursos, instaurou-se a tomada de contas especial.
No relatório (peça 15) , o tomador de contas concluiu que o prejuízo importaria no valor original de R$ 961.960,00, imputando-se a responsabilidade à Sra. Elza Edilene Rebelo de Moraes (gestão 1/1/2013 a 1/9/2015) e à Sra. Maria Edinaide Silva Teixeira (gestão 2/9/2015 a 30/4/2016) nos seguintes moldes (peça 15, p. 6) : 
14. Com relação à responsabilidade, entende este Tomador de Contas Especial que a Senhora Elza Edilene Rebelo de Moraes é responsável pela execução e prestação de contas dos recursos referentes às Ordens Bancárias e despesas efetuadas até setembro de 2015 (R$ 729.944,00) , enquanto a Senhora Maria Edinaide Silva Teixeira é responsável pela execução dos recursos referentes às ordens bancárias repassadas a partir de outubro de 2015 (R$ 232.016,00) , considerando que foram dispendidas em sua gestão, bem como pela prestação de contas de todos os recursos recebidos à conta do Programa, tendo em vista que o prazo para prestar contas do programa recaiu sobre o seu mandato, sendo, portanto, corresponsável pelos R$ 729.944,00 restantes.
Em 27/8/2018, a Controladoria-Geral da União emitiu o relatório de auditoria 809/2018 (peça 16) , em concordância com o relatório do tomador de contas. O certificado de auditoria e o parecer do dirigente do órgão de controle interno concluíram pela irregularidade das presentes contas (peças 17 e 18) .
Em 17/9/2018, o ministro responsável pela área atestou haver tomado conhecimento das conclusões contidas no relatório e certificado de auditoria, bem como do parecer conclusivo do dirigente do órgão de controle interno, manifestando-se pela irregularidade das contas, e determinou o encaminhamento do processo ao Tribunal de Contas da União (peça 19) .
Na instrução inicial (peça 25) , analisando-se os documentos nos autos, concluiu-se pela necessidade de realização de citação e audiência para as irregularidades abaixo: 
Irregularidade 1: não comprovação da boa e regular aplicação dos recursos federais repassados ao município de Marapanim/PA, em face da omissão no dever de prestar contas dos valores transferidos no âmbito do Programa Nacional de Alimentação Escolar - PNAE/2015.
Evidências da irregularidade: Informação 2594/2017-SEOPC/COPRA/CGCAP/DIFIN (peça 7) e Relatório de TCE 607/2017 - DIREC/COTCE/CGCAP/DIFIN-FNDE/MEC (peça 15) .
Normas infringidas: art. 45 da Resolução/CD/FNDE nº 26, de 17 de junho de 2013 (peça 24; p. 26) ; art. 37, caput, c/c o art. 70, parágrafo único, da Constituição da República Federativa do Brasil, art. 93, do Decreto-lei 200/1967, art. 66, do Decreto 93.872/1986) . 
Responsável: Sra. Elza Edilene Rebelo de Moraes (CPF XXX.612.402-XX) , Prefeita de Marapanim/PA (Gestão: 1/2013 a 1/9/2015) .
Endereço: Travessa Lauro Sodré, s/nº - Centro - Marapanim-PA 68760-000 (peça 22) .
Responsável: Sra. Maria Edinaide Silva Teixeira (CPF XXX.771.292-XX) , Prefeita de Marapanim/PA (Gestão: 2/9/2015 a 30/4/2016) .
Endereço: Rua Anizio Oeiras, 534 - Bairro Novo - Marapanim-PA 68760-000 (peça 23) .
9.1.7.	Citação 1 - Solidária das Sras. Elza Edilene Rebelo de Moraes (CPF XXX.612.402-XX) e Maria Edinaide Silva Teixeira (CPF XXX.771.292-XX) :
	Data do crédito na conta específica
	Valor Original (R$ 1,00) 

	5/1/2015
	193.684,00

	10/2/2015
	83.764,00

	13/4/2015
	83.764,00

	18/5/2015
	83.764,00

	9/6/2015
	83.764,00

	6/7/2015
	520,00

	7/7/2015
	56.760,00

	6/8/2015
	47.692,00

	7/8/2015
	38.952,00

	3/9/2015
	57.280,00

	Valor atualizado do débito (sem juros) em 1/1/2017: R$ 829.643,80 (peça 20) .
9.1.8.	Citação 2 - Individual da Sra. Maria Edinaide Silva Teixeira (CPF XXX.771.292-XX) :
	Data do crédito na conta específica
	Valor Original (R$ 1,00) 

	5/10/2015
	145.372,00

	6/11/2015
	86.644,00

	Valor atualizado do débito (sem juros) em 1/1/2017: R$ 252.774,21 (peça 21) .
9.1.9.	Cofre credor: Fundo Nacional de Desenvolvimento da Educação.
9.1.10.	Responsável: Elza Edilene Rebelo de Moraes (CPF: XXX.612.402-XX) .
9.1.11.	Conduta: em face da omissão na prestação de contas, cujo prazo encerrou-se em 1/4/2016, não logrou demonstrar a boa e regular aplicação dos recursos federais recebidos à conta do Programa Nacional de Alimentação Escolar - PNAE/2015.
9.1.12.	Nexo de causalidade: a conduta descrita impediu o estabelecimento do nexo causal entre as possíveis despesas efetuadas com os recursos recebidos, no âmbito do instrumento em questão, no exercício de 2015.
9.1.13.	Culpabilidade: não há excludentes de ilicitude, de culpabilidade e de punibilidade; é razoável supor que a responsável tinha consciência da ilicitude de sua conduta; era exigível conduta diversa da praticada, qual seja, desincumbir-se do seu dever por meio da apresentação da prestação de contas no prazo e forma devidos.
9.1.14.	Responsável: Maria Edinaide Silva Teixeira (CPF: XXX.771.292-XX) .
9.1.15.	Conduta: em face da omissão na prestação de contas, cujo prazo encerrou-se em 1/4/2016, não logrou demonstrar a boa e regular aplicação dos recursos federais recebidos à conta do Programa Nacional de Alimentação Escolar - PNAE/2015.
9.1.16.	Nexo de causalidade: a conduta descrita impediu o estabelecimento do nexo causal entre as possíveis despesas efetuadas com os recursos recebidos, no âmbito do instrumento em questão, no exercício de 2015.
9.1.17.	Culpabilidade: não há excludentes de ilicitude, de culpabilidade e de punibilidade; é razoável supor que a responsável tinha consciência da ilicitude de sua conduta; era exigível conduta diversa da praticada, qual seja, desincumbir-se do seu dever por meio da apresentação da prestação de contas no prazo e forma devidos.
9.1.18.	Encaminhamento: citação.
9.2.	Irregularidade 2: não cumprimento do prazo originalmente estipulado para prestação de contas.
9.2.1.	Evidências da irregularidade: Informação 2594/2017-SEOPC/COPRA/CGCAP/DIFIN/FNDE (peça 7) e Relatório de TCE 607/2017 - DIREC/COTCE/CGCAP/DIFIN-FNDE/MEC (peça 15) .
9.2.2.	Normas infringidas: art. 45 da Resolução/CD/FNDE nº 26, de 17 de junho de 2013 (peça 24; p. 26) ; art. 37, caput, c/c o art. 70, parágrafo único, da Constituição da República Federativa do Brasil, art. 93, do Decreto-lei 200/1967, art. 66, do Decreto 93.872/1986.
9.2.3.	Responsável: Elza Edilene Rebelo de Moraes (CPF: XXX.612.402-XX) .
9.2.4.	Conduta: descumprir o prazo estipulado para prestação de contas dos recursos federais recebidos à conta do Programa Nacional de Alimentação Escolar - PNAE/2015, cujo prazo encerrou-se em 1/4/2016.
9.2.5.	Nexo de causalidade: a conduta descrita impediu o estabelecimento do nexo causal entre as possíveis despesas efetuadas com os recursos recebidos, no âmbito do instrumento em questão, no exercício de 2015.
9.2.6.	Culpabilidade: não há excludentes de ilicitude, de culpabilidade e de punibilidade; é razoável supor que o responsável tinha consciência da ilicitude de sua conduta; era exigível conduta diversa da praticada, qual seja, desincumbir-se do seu dever por meio da apresentação da prestação de contas no prazo e forma devidos. 
9.2.7.	Encaminhamento: audiência.
10.	Em cumprimento ao pronunciamento da unidade (peça 27) , foram efetuadas a citação e audiência dos responsáveis, nos moldes adiante:
	a) Sra. Elza Edilene Rebelo de Moraes - promovida a citação da responsável, conforme segue:
	Comunicação: Ofício 10041/2019 (peça 38) 
Data da Expedição: 28/11/2019
Data da Ciência: 6/12/2019 (peça 39) 
Nome Recebedor: Suellen Brito
Observação: Ofício enviado para o endereço da responsável, conforme pesquisa de endereço na base de dados do Sistema do TSE (peça 36) .
Fim do prazo para a defesa: 21/12/2019
	
	b) Sra. Maria Edinaide Silva Teixeira - promovida a citação e audiência da responsável, conforme segue:
	Comunicação: Ofício 0009/2019 (peça 28) 
Data da Expedição: 7/1/2019
Data da Ciência: 23/1/2019 (peça 31) 
Nome Recebedor: Maria Edinaide Silva Texeira
Observação: Ofício enviado para o endereço da responsável, conforme pesquisa de endereço nos sistemas corporativos do TCU, especificamente a base de dados do Sistema CPF da Receita Federal (peça 23) . Relevante informar que o AR foi assinado pela própria responsável.
Fim do prazo para a defesa: 7/1/2020
	
11.	Conforme Despacho de Conclusão das Comunicações Processuais (peça 41) , informa-se que as providências inerentes às comunicações processuais foram concluídas. 
12.	Transcorrido o prazo regimental, as responsáveis permaneceram silentes, devendo ser consideradas revéis, nos termos do art. 12, §3º, da Lei 8.443/1992.
ANÁLISE DOS PRESSUPOSTOS DE PROCEDIBILIDADE DA IN/TCU 71/2012
Apreciação do Prejuízo ao Contraditório e Ampla Defesa
13.	Verifica-se que não houve o transcurso de mais de dez anos desde o fato gerador sem que tenha havido a notificação do responsável pela autoridade administrativa federal competente (art. 6º, inciso II, c/c art. 19 da IN/TCU 71/2012, modificada pela IN/TCU 76/2016) , uma vez que o fato gerador da irregularidade sancionada ocorreu em 6/11/2015, haja vista que o vencimento do prazo para prestação de contas deu-se em 1/4/2016, e o responsável foi notificado sobre as irregularidades pela autoridade administrativa competente conforme abaixo:
13.1.	Elza Edilene Rebelo de Moraes, por meio do ofício acostado à peça 38, recebido em 6/12/2019, conforme AR (peça 39) .
13.2.	Maria Edinaide Silva Teixeira, por meio do ofício acostado à peça 28, recebido em 23/1/2019, conforme AR (peça 31) .
Valor de Constituição da TCE 	
14.	Verifica-se, ainda, que o valor atualizado do débito apurado (sem juros) em 1/1/2017 é de R$ 252.774,21, portanto superior ao limite mínimo de R$ 100.000,00, na forma estabelecida conforme os arts. 6º, inciso I, e 19 da IN/TCU 71/2012, modificada pela IN/TCU 76/2016. 
OUTROS DÉBITOS NOS SISTEMAS DO TCU COM OS MESMOS RESPONSÁVEIS
15.	Informa-se que foi encontrado débito imputável aos responsáveis em outros processos no Tribunal:
	Responsável
	Processos

	Elza Edilene Rebelo de Moraes
	TC Processo 007.402/2017-1 (aberto) , TC Processo 012.160/2018-0 (aberto) , TC Processo 037.239/2019-8 (aberto) , TC Processo 005.773/2019-9 (aberto) 

	Maria Edinaide Silva Teixeira
	TC Processo 012.160/2018-0 (aberto) 

16.	A tomada de contas especial está, assim, devidamente constituída e em condição de ser instruída.
EXAME TÉCNICO
Da validade das notificações:
17.	Preliminarmente, cumpre tecer breves considerações sobre a forma como são realizadas as comunicações processuais no TCU. A esse respeito, destacam-se o art. 179, do Regimento Interno do TCU (Resolução 155, de 4/12/2002) e o art. 4º, inciso III, § 1º, da Resolução TCU 170, de 30 de junho de 2004, in verbis:
Art. 179. A citação, a audiência ou a notificação, bem como a comunicação de diligência, farse-ão:
I - mediante ciência da parte, efetivada por servidor designado, por meio eletrônico, fac-símile, telegrama ou qualquer outra forma, desde que fique confirmada inequivocamente a entrega da comunicação ao destinatário;
II - mediante carta registrada, com aviso de recebimento que comprove a entrega no endereço do destinatário;
III - por edital publicado no Diário Oficial da União, quando o seu destinatário não for localizado
 (...) 
Art. 3º As comunicações serão dirigidas ao responsável, ou ao interessado, ou ao dirigente de órgão ou entidade, ou ao representante legal ou ao procurador constituído nos autos, com poderes expressos no mandato para esse fim, por meio de:
I - correio eletrônico, fac-símile ou telegrama;
II - servidor designado;
III - carta registrada, com aviso de recebimento;
IV - edital publicado no Diário Oficial da União, quando o seu destinatário não for localizado, nas hipóteses em que seja necessário o exercício de defesa.
Art. 4º. Consideram-se entregues as comunicações:
I - efetivadas conforme disposto nos incisos I e II do artigo anterior, mediante confirmação da ciência do destinatário;
II - realizadas na forma prevista no inciso III do artigo anterior, com o retorno do aviso de recebimento, entregue comprovadamente no endereço do destinatário;
III - na data de publicação do edital no Diário Oficial da União, quando realizadas na forma prevista no inciso IV do artigo anterior.
§ 1º O endereço do destinatário deverá ser previamente confirmado mediante consulta aos sistemas disponíveis ao Tribunal ou a outros meios de informação, a qual deverá ser juntada ao respectivo processo.
 (...) 
18.	Bem se vê, portanto, que a validade da citação via postal não depende de que o aviso de recebimento seja assinado pelo próprio destinatário da comunicação, o que dispensa, no caso em tela, a entrega do AR em 'mãos próprias'. A exigência da norma é no sentido de o Tribunal verificar se a correspondência foi entregue no endereço correto, residindo aqui a necessidade de certeza inequívoca. 
19.	Não é outra a orientação da jurisprudência do TCU, conforme se verifica dos julgados a seguir transcritos:
São válidas as comunicações processuais entregues, mediante carta registrada, no endereço correto do responsável, não havendo necessidade de que o recebimento seja feito por ele próprio (Acórdão 3648/2013-TCU-Segunda Câmara, Relator Ministro JOSÉ JORGE) ;
É prescindível a entrega pessoal das comunicações pelo TCU, razão pela qual não há necessidade de que o aviso de recebimento seja assinado pelo próprio destinatário. Entregandose a correspondência no endereço correto do destinatário, presume-se o recebimento da citação. (Acórdão 1019/2008-TCU-Plenário, Relator Ministro BENJAMIN ZYMLER) ;
As comunicações do TCU, inclusive as citações, deverão ser realizadas mediante Aviso de Recebimento - AR, via Empresa Brasileira de Correios e Telégrafos, bastando para sua validade que se demonstre que a correspondência foi entregue no endereço correto. (Acórdão 1526/2007-TCU-Plenário, Relator Ministro AROLDO CEDRAZ) .
20.	A validade do critério de comunicação processual do TCU foi referendada pelo Supremo Tribunal Federal, nos termos do julgamento do MS-AgR 25.816/DF, por meio do qual se afirmou a desnecessidade da ciência pessoal do interessado, entendendo-se suficiente a comprovação da entrega do 'AR' no endereço do destinatário:
Ementa: agravo regimental. Mandado de segurança. Desnecessidade de intimação pessoal das decisões do tribunal de contas da união. art. 179 do regimento interno do TCU. Intimação do ato impugnado por carta registrada, iniciado o prazo do art. 18 da lei nº 1.533/51 da data constante do aviso de recebimento. Decadência reconhecida. Agravo improvido.
O envio de carta registrada com aviso de recebimento está expressamente enumerado entre os meios de comunicação de que dispõe o Tribunal de Contas da União para proceder às suas intimações.
O inciso II do art. 179 do Regimento Interno do TCU é claro ao exigir apenas a comprovação da entrega no endereço do destinatário, bastando o aviso de recebimento simples. 
21.	No caso vertente, a citação das responsáveis se deu em endereços provenientes de pesquisas de endereços realizadas pelo TCU, especificamente o endereço constante da base de dados do Sistema CPF da Receita Federal, conforme demonstrado no item 13 desta instrução.
22.	Nos processos do TCU, a revelia não leva à presunção de que seriam verdadeiras todas as imputações levantadas contra os responsáveis, diferentemente do que ocorre no processo civil, em que a revelia do réu opera a presunção da verdade dos fatos narrados pelo autor. Dessa forma, a avaliação da responsabilidade do agente não pode prescindir da prova existente no processo ou para ele carreada. 
23.	Ao não apresentar sua defesa, o responsável deixou de produzir prova da regular aplicação dos recursos sob sua responsabilidade, em afronta às normas que impõem aos gestores públicos a obrigação legal de, sempre que demandados pelos órgãos de controle, apresentar os documentos que demonstrem a correta utilização das verbas públicas, a exemplo do contido no art. 93 do Decreto-Lei 200/1967: 'Quem quer que utilize dinheiros públicos terá de justificar seu bom e regular emprego na conformidade das leis, regulamentos e normas emanadas das autoridades administrativas competentes.' 
24.	Mesmo as alegações de defesa não sendo apresentadas, considerando o princípio da verdade real que rege esta Corte, procurou-se buscar, em manifestações do responsável na fase interna desta Tomada de Contas Especial, se havia algum argumento que pudesse ser aproveitado a seu favor. 
25.	Em consulta aos sistemas corporativos do instaurador (SIGPC/Contas Online, peça 42) , verifica-se que as responsáveis, até a presente data, ainda não apresentaram as respectivas contas junto ao instaurador e continuam inadimplentes.
26.	Em se tratando de processo em que a parte interessada não se manifestou acerca das irregularidades imputadas, não há elementos para que se possa efetivamente aferir e reconhecer a ocorrência de boa-fé na conduta dos responsáveis, podendo este Tribunal, desde logo, proferir o julgamento de mérito pela irregularidade das contas, conforme os termos dos §§ 2º e 6º do art. 202 do Regimento Interno do TCU. (Acórdão 2064/2011-TCU-Primeira Câmara (relator: Ubiratan Aguiar) , 6.182/2011-TCU-1ª Câmara (relator: Weber de Oliveira) , 4.072/2010-TCU-1ª Câmara (Relator: Valmir Campelo) , 1.189/2009-TCU-1ª Câmara (Relator: Marcos Bemquerer) , 731/2008-TCU-Plenário (Relator: Aroldo Cedraz) .
27.	Dessa forma, as responsáveis devem ser consideradas revéis, nos termos do art. 12, §3º, da Lei 8.443/1992, devendo as suas contas serem julgadas irregulares, condenando-as ao débito apurado e aplicando-lhes a multa prevista no art. 57 da Lei 8.443/1992.
Prescrição da Pretensão Punitiva
28.	Vale ressaltar que a pretensão punitiva do TCU, conforme Acórdão 1441/2016-TCU-Plenário, Relator Benjamin Zymler, que uniformizou a jurisprudência acerca dessa questão, subordina-se ao prazo geral de prescrição indicado no art. 205 do Código Civil, que é de dez anos, contado da data de ocorrência da irregularidade sancionada, nos termos do art. 189 do Código Civil, sendo este prazo interrompido pelo ato que ordenar a citação, a audiência ou a oitiva do responsável.
29.	No caso em exame, não ocorreu a prescrição, uma vez que a irregularidade sancionada ocorreu em 6/11/2015, e o ato de ordenação da citação ocorreu em 21/12/2018.
Cumulatividade de multas 
30.	Quanto à possibilidade de aplicação cumulativa das multas dos arts. 57 e 58, inciso I, da Lei 8.443/1992, ainda que seja adequada a realização de citação e audiência do responsável, por força do disposto no art. 209, §4º, do Regimento Interno do TCU, o Tribunal reconhece que existe relação de subordinação entre as condutas de 'não comprovação da aplicação dos recursos' e de 'omissão na prestação de contas', sendo a primeira consequência da segunda, o que enseja, na verificação das duas irregularidades, a aplicação da multa do art. 57, com o afastamento da multa do art. 58, inciso I, em atenção ao princípio da absorção (Acórdão 9579/2015-TCU-Segunda Câmara, Relator Ministro Vital do Rêgo; Acórdão 2469/2019-TCU-Primeira Câmara, Relator Ministro Augusto Sherman) .
31.	Conforme leciona Cezar Bitencourt (Tratado de Direito Penal: parte geral - 8ª Edição - São Paulo: Saraiva, 2003. Pg. 565) , na absorção, ' (...) a pena do delito mais grave absorve a pena do delito menos grave, que deve ser desprezada'. No caso concreto, a 'omissão no dever de prestar contas', embora seja uma irregularidade autônoma, funciona como fase ou meio para a consecução da 'não comprovação da aplicação dos recursos', havendo clara relação de interdependência entre essas condutas. Dessa forma, recaindo as duas ocorrências num mesmo gestor, deve prevalecer a pena do delito mais grave, qual seja, a multa do art. 57, da Lei 8.443/1992.
CONCLUSÃO
32.	Em face da análise promovida na seção 'Exame Técnico', verifica-se que as responsáveis não lograram comprovar a boa e regular aplicação dos recursos. E, instadas a se manifestar, optaram pelo silêncio, configurando a revelia, nos termos do § 3º, do art. 12, da Lei 8.443/1992.
33.	Vale ressaltar que a jurisprudência pacífica nesta Corte é no sentido da imprescritibilidade das ações de ressarcimento ao erário (Súmula TCU 282) . Dessa forma, identificado dano ao erário, devese instaurar e julgar o processo de tomada de contas especial para responsabilizar seus agentes causadores, respeitando o direito ao contraditório e à ampla defesa, independentemente de quando ocorreram os atos impugnados.
34.	Verifica-se também que não houve a prescrição da pretensão punitiva, conforme análise já realizada.
35.	Tendo em vista que não constam dos autos elementos que permitam reconhecer a boa-fé das responsáveis, sugere-se que as suas contas sejam julgadas irregulares, nos termos do art. 202, § 6º, do Regimento Interno do TCU, com a imputação do débito atualizado monetariamente e acrescido de juros de mora, nos termos do art. 202, §1º do Regimento Interno do TCU, descontado o valor eventualmente recolhido, com a aplicação da multa prevista no art. 57 da Lei 8.443/1992.
36.	Por fim, como não houve elementos que pudessem modificar o entendimento acerca das irregularidades em apuração, mantém-se a matriz de responsabilização presente na peça 11.
PROPOSTA DE ENCAMINHAMENTO
37.	Diante do exposto, submetemos os autos à consideração superior, propondo ao Tribunal:
considerar revéis as responsáveis, Elza Edilene Rebelo de Moraes (CPF: XXX.612.402-XX) e Maria Edinaide Silva Teixeira (CPF XXX.771.292-XX, para todos os efeitos, dando-se prosseguimento ao processo, com fulcro no art. 12, § 3º, da Lei 8.443/1992; 
 julgar irregulares, nos termos dos arts. 1º, inciso I, 16, inciso III, alíneas a e c, da Lei 8.443/1992, c/c os arts. 19 e 23, inciso III, da mesma Lei, as contas das responsáveis, Elza Edilene Rebelo de Moraes (CPF: XXX.612.402-XX) e Maria Edinaide Silva Teixeira (CPF XXX.771.292-XX, condenando-as ao pagamento das importâncias a seguir especificadas, atualizadas monetariamente e acrescidas dos juros de mora, calculadas a partir das datas discriminadas até a data da efetiva quitação do débito, fixando-lhe o prazo de quinze dias, para que comprove, perante o Tribunal, o recolhimento das referidas quantias aos cofres do Fundo Nacional de Desenvolvimento da Educação, nos termos do art. 23, inciso III, alínea 'a', da citada lei, c/c o art. 214, inciso III, alínea 'a', do Regimento Interno do TCU;  
	Débitos relacionados à responsável Elza Edilene Rebelo de Moraes:
	Data do crédito na conta específica
	Valor Original (R$ 1,00) 

	5/1/2015
	193.684,00

	10/2/2015
	83.764,00

	13/4/2015
	83.764,00

	18/5/2015
	83.764,00

	9/6/2015
	83.764,00

	6/7/2015
	520,00

	7/7/2015
	56.760,00

	6/8/2015
	47.692,00

	7/8/2015
	38.952,00

	3/9/2015
	57.280,00

Valor atualizado do débito (com juros) em 25/3/2020: R$ 1.055.735,91
Débitos relacionados à responsável Maria Edinaide Silva Teixeira:
	Data do crédito na conta específica
	Valor Original (R$ 1,00) 

	5/10/2015
	145.372,00

	6/11/2015
	86.644,00

Valor atualizado do débito (com juros) em 25/3/2020: R$ 320.763,00
 aplicar às responsáveis Elza Edilene Rebelo de Moraes (CPF: XXX.612.402-XX) e Maria Edinaide Silva Teixeira (CPF XXX.771.292-XX, a multa prevista no art. 57 da Lei 8.443/1992 c/c o art. 267 do Regimento Interno do TCU, fixando-lhes o prazo de quinze dias, a contar da notificação, para que comprovem, perante o Tribunal (art. 214, III, alínea 'a', do Regimento Interno do TCU) , o recolhimento da dívida aos cofres do Tesouro Nacional, atualizada monetariamente desde a data do acórdão que vier a ser proferido por este Tribunal até a do efetivo recolhimento, se pagas após o vencimento, na forma da legislação em vigor;
 autorizar, desde logo, a cobrança judicial das dívidas, caso não atendida a notificação, na forma do disposto no art. 28, inciso II, da Lei 8.443/1992;
 autorizar também, desde logo, se requerido, com fundamento no art. 28, inciso I, da Lei 8.443, de 1992, c/c o art. 217, §§ 1º e 2º do Regimento Interno do TCU, o parcelamento da (s) dívida (s) em até 36 parcelas, incidindo, sobre cada parcela, corrigida monetariamente, os correspondentes acréscimos legais, fixando-lhe o prazo de quinze dias, a contar do recebimento da notificação, para comprovar, perante o Tribunal, o recolhimento da primeira parcela, e de trinta dias, a contar da parcela anterior, para comprovar os recolhimentos das demais parcelas, devendo incidir, sobre cada valor mensal, atualizado monetariamente, os juros de mora devidos, no caso do débito, na forma prevista na legislação em vigor, alertando o responsável de que a falta de comprovação do recolhimento de qualquer parcela importará o vencimento antecipado do saldo devedor, nos termos do § 2º do art. 217 do Regimento Interno deste Tribunal; 
enviar cópia do Acórdão a ser prolatado, bem como do Relatório e do Voto que o fundamentarem ao Chefe da Procuradoria da República no Pará, nos termos do à § 3º do art. 16 da Lei 8.443/1992, c/c o § 7º do art. 209 do Regimento Interno do TCU, para adoção das medidas cabíveis; e
enviar cópia do Acórdão que vier a ser proferido ao Fundo Nacional de Desenvolvimento da Educação e à responsável, para ciência, informando que a presente deliberação, acompanhada do Relatório e do Voto que a fundamenta, está disponível para a consulta no endereço www.tcu.gov.br/acordaos, além de esclarecer que, caso requerido, o TCU poderá fornecer sem custos as correspondentes cópias, de forma impressa."
	É o relatório.

não há

Procurador Júlio Marcelo de Oliveira.

TOMADA DE CONTAS ESPECIAL. FNDE. OMISSÃO NO DEVER DE PRESTAR CONTAS DO PROGRAMA NACIONAL DE ALIMENTAÇÃO ESCOLAR - PNAE/2015. CITAÇÃO. REVELIA. CONTAS IRREGULARES. DÉBITO. MULTA.

TOMADA DE CONTAS ESPECIAL (TCE)

Secretaria de Controle Externo de Tomada de Contas Especial (SecexTCE).

Cuidam os autos de tomada de contas especial instaurada pelo Fundo Nacional de Desenvolvimento da Educação - FNDE, em desfavor das Sras. Elza Edilene Rebelo de Moraes (CPF 243.612.402-72) e Maria Edinaide Silva Teixeira (CPF 871.771.292-00) , Prefeitas (gestão: 1/2013 a 9/2015 e gestão: 9/2015 a 4/2016, respectivamente) , em razão da omissão no dever de prestar contas do Programa Nacional de Alimentação Escolar - PNAE/2015, relativas aos recursos transferidos em 2015 ao município de Marapanim/PA.
2. Os recursos repassados pelo FNDE ao município de Marapanim - PA, no âmbito do PNAE/2015, totalizaram R$ 961.960,00 (peça 6) .
3. O fundamento para a instauração da Tomada de Contas Especial, conforme consignado na matriz de responsabilização elaborada pelo tomador de contas, foi a omissão no dever legal de prestar contas.
4. No Relatório de Tomada de Contas Especial 607/2017 (peça 25) , concluiu-se que o prejuízo importaria no valor original de R$ 961.960,00, imputando-se a responsabilidade à Sra. Elza Edilene Rebelo de Moraes (gestão 1/1/2013 a 1/9/2015) e à Sra. Maria Edinaide Silva Teixeira (gestão 2/9/2015 a 30/4/2016) nos seguintes moldes (peça 15, p. 6) : 
"14. Com relação à responsabilidade, entende este Tomador de Contas Especial que a Senhora Elza Edilene Rebelo de Moraes é responsável pela execução e prestação de contas dos recursos referentes às Ordens Bancárias e despesas efetuadas até setembro de 2015 (R$ 729.944,00) , enquanto a Senhora Maria Edinaide Silva Teixeira é responsável pela execução dos recursos referentes às ordens bancárias repassadas a partir de outubro de 2015 (R$ 232.016,00) , considerando que foram dispendidas em sua gestão, bem como pela prestação de contas de todos os recursos recebidos à conta do Programa, tendo em vista que o prazo para prestar contas do programa recaiu sobre o seu mandato, sendo, portanto, corresponsável pelos R$ 729.944,00 restantes".
5. Por seu turno, o Ministério da Transparência, Fiscalização e Controladoria-Geral da União - CGU emitiu o Relatório de Auditoria 809/2018 (peça 16) , em concordância com o relatório do tomador de contas. O certificado de auditoria e o parecer do dirigente do órgão de controle interno concluíram pela irregularidade das presentes contas (peças 17 e 18) . O Pronunciamento do Ministro de Estado da Educação atestou haver tomado conhecimento das conclusões (peça 19) .
6. Já no âmbito do TCU, a instrução inicial (peça 25) , elaborada pela Secex-TCE, concluiu pela necessidade de realização de citação e audiência da Sra. Elza Edilene Rebelo de Moraes e da Maria Edinaide Silva Teixeira pela não comprovação da boa e regular aplicação dos recursos federais repassados ao município de Marapanim/PA, em face da omissão no dever de prestar contas dos valores transferidos no âmbito do PNAE/2015, e da Sra. Elza Edilene Rebelo de Moraes pelo não cumprimento do prazo originalmente estipulado para prestação de contas.
7. Embora tenham sido regularmente citadas (peças 31, 32, 35 e 39) , as responsáveis não compareceram aos autos para apresentar suas alegações de defesa e as suas razões de justificativa, tampouco recolheram aos cofres públicos o valor do débito apurado. Nos termos do art. 12, § 3º, da Lei 8.443/1992, deve então ser considerado revéis, dando-se prosseguimento aos autos.
8. Ante esses fatos, a unidade instrutiva deste Tribunal propõe, em pareceres uniformes, julgar irregulares as contas das responsáveis, imputando-lhes débito no valor apurado em suas respectivas gestões (Sra. Elza Edilene Rebelo de Moraes: R$ 729.944,00; Sra. Maria Edinaide Silva Teixeira: R$ 232.016,00) e aplicando-lhes a multa prevista no art. 57 da Lei 8.443/1992 (peças 43, 44 e 45) .
9. O Ministério Público junto ao TCU avalizou essa proposta (peça 46) .
10. Acolho o encaminhamento proposto pela unidade técnica, a qual teve a anuência do representante do Parquet especial, cuja análise adoto como parte das minhas razões de decidir.
11. Percebo que não houve elementos que pudessem modificar o entendimento acerca das irregularidades em apuração. As responsáveis não lograram comprovar a boa e regular aplicação dos recursos e, instados a se manifestarem, optaram pelo silêncio, configurando a revelia, nos termos do § 3º do art. 12 da Lei 8.443/1992.
12. Consoante jurisprudência pacífica desta Corte, compete ao gestor prestar contas da integralidade das verbas federais recebidas, cabendo-lhe o ônus da prova quanto à boa e regular aplicação desses recursos.
13. Em se tratando de processo em que as partes interessadas não se manifestaram acerca das irregularidades imputadas, não há elementos para que se possa efetivamente aferir e reconhecer a ocorrência de boa-fé na conduta dos responsáveis, podendo este Tribunal, desde logo, proferir o julgamento de mérito pela irregularidade das contas, conforme nos termos dos §§ 2º e 6º do art. 202 do Regimento Interno do TCU.
14. Quanto à ocorrência da prescrição da pretensão punitiva, consoante o incidente de uniformização de jurisprudência deliberado no Acórdão 1441/2016-TCU-Plenário, da relatoria do Ministro Benjamin Zymler, aplica-se o prazo de dez anos previsto no art. 205 do Código Civil vigente, a contar da data de ocorrência do fato tido por irregular. No caso em exame, não ocorreu a prescrição, uma vez que as irregularidade dizem respeito à execução do PNAE/2015 e o ato de ordenação da citação ocorreu em 21/12/2018.
15. Quanto à possibilidade de aplicação cumulativa das multas dos arts. 57 e 58, inciso I, da Lei 8.443/1992, ainda que seja adequada a realização de citação e audiência do responsável, por força do disposto no art. 209, §4º, do RI/TCU, o Tribunal reconhece que existe relação de subordinação entre as condutas de "não comprovação da aplicação dos recursos" e de "omissão na prestação de contas", sendo a primeira consequência da segunda, o que enseja, na verificação das duas irregularidades, a aplicação da multa do art. 57, com o afastamento da multa do art. 58, inciso I, em atenção ao princípio da absorção (Acórdão 9579/2015-TCU-Segunda Câmara, Relator Ministro Vital do Rêgo; Acórdão 2469/2019-TCU-Primeira Câmara, de minha relatoria) .
16. Dessa forma, as responsáveis devem ser consideradas revéis, nos termos do art. 12, §3º, da Lei 8.443/1992, devendo as contas serem julgadas irregulares, imputando-lhes o valor do débito apurado em suas respectivas gestões e aplicando-lhes a multa prevista no art. 57 da Lei 8.443/1992.
17. Apropriado, ainda, nos termos do art. 16, § 3º, da Lei 8.443/92 c/c o § 7º do art. 209 do RI/TCU, dar ciência da deliberação à Procuradoria da República no Estado do Pará para adoção das medidas que considere cabíveis.
18. Por fim, deixo de acolher a proposta da unidade instrutiva de, desde já, autorizar o parcelamento das dívidas, por entender que essa medida somente deve ser adotada mediante solicitação das partes.
Ante o exposto, manifesto-me por que o Tribunal aprove o acórdão que ora submeto à deliberação deste Colegiado.
TCU, Sala das Sessões Ministro Luciano Brandão Alves de Souza, em 6 de outubro de 2020.
AUGUSTO SHERMAN CAVALCANTI 
Relator